【裁判字號】    97,上訴,1317
【裁判日期】    971128
【裁判案由】    偽造文書等
【裁判全文】
臺灣高等法院高雄分院刑事判決        97年度上訴字第1317號
上  訴  人
即  被  告  丁○○
選任辯護人  蔡建賢律師
上列上訴人因偽造文書等案件，不服臺灣高雄地方法院96年度訴
字第3592號中華民國97年5 月8 日第一審判決（起訴案號：臺灣
高雄地方法院檢察署96年度偵續字第6 號），提起上訴，本院判
決如下：
    主  文
上訴駁回。
    事  實
一、緣丁○○因欲向丙○○借款，而需以不動產供擔保，丁○○
    與乙○○（業經原審判處罪刑確定）竟共同基於行使偽造私
    文書、使公務員登載不實之犯意聯絡，於民國（下同）83年
    7 月初，明知乙○○之母甲○○並未同意將其所有坐落高雄
    市○○區○○段一小段第173 之6 地號土地及其上建物（即
    高雄市○○區○○路135 巷2 號房屋，下稱系爭房地）為丙○○設定抵押權，竟提供系爭房地作為擔保，向丙○○借款
    而設定本金最高限額新臺幣（下同）400 萬元之抵押權，乙○○並持甲○○上開土地及建物之所有權狀、身分證影本及
    印章，於83年7 月間委由丁○○所介紹不知情之不詳姓名之
    成年代書，在土地及建築物改良物抵押權設定契約書上，盜
    蓋甲○○之印章，而偽造該私文書，再由乙○○於83年7 月
    16日，持該偽造之抵押權設定書，前往高雄市政府三民地政
    事務所，向高雄市政府三民地政事務所不知情之人員辦理登
    記而行使之，使該不知情承辦業務之公務人員將前開不實之
    事項登載於業務上職掌之文書上，足生損害於甲○○及地政
    機關對地政登記管理之正確性。嗣上開借款之清償期屆至，
    丙○○未獲清償，且於90年11月間，向臺灣高雄地方法院聲
    請拍賣上揭抵押物，經甲○○提起確認抵押債權不存在之訴
    ，始知上情。
二、案經丙○○訴請臺灣臺北地方法院檢察署呈請臺灣高等法院
    檢察署移轉臺灣高雄地方法院檢察署偵查起訴。
    理  由
一、訊據上訴人即被告丁○○固供承曾要求乙○○以系爭房地設
    定抵押向告訴人丙○○借款；惟矢口否認有上開偽造文書及
    使公務員登載不實之犯意，辯稱：其不知此抵押設定未得甲○○同意云云。經查：
（一）系爭房地為丙○○設定本金最高限額400 萬元之抵押權，
      及上開抵押借款之清償期屆至，丙○○未獲清償，於90年
      11月間，向臺灣高雄地方法院聲請拍賣上揭抵押物，經甲○○提起確認抵押債權不存在之訴之事實，業經證人即同
      案被告乙○○於原審及本院審理時證述在卷，並有土地及
      建築物改良物抵押權設定契約書、他項權利證明書在卷可
      稽（分見臺灣臺北地方法院檢察署92年偵字第17347 號卷
      宗第4 頁至第6 頁），且所設定之抵押權已經民事訴訟程
      序判決塗銷，有臺灣高雄地方法院90年度訴字第3449號民
      事判決、本院91年度上字第153 號民事判決可憑。此部分
      事實堪以認定。
（二）被告丁○○雖以前詞置辯。但證人即同案被告乙○○於原
      審審理中證稱：「˙˙˙因為票遺失，所以銀行的人叫我
      們到法院辦公示催告，還要拿出與票面金額相同的錢放在
      銀行擔保。所以就拿母親的房地去抵押。一個多月後，就
      找到那張支票，我母親就去法院撤銷公示催告，然後把設
      定給農民銀行的抵押權塗銷。當時這些文件都在我這裡，
      我有把這件事告訴賴先生。賴說要短期向朋友週轉，問我
      可否讓他向朋友週轉二、三個月。我那時想只有二、三個
      月，文件在我這裡，就直接答應讓他週轉，拿房地讓他設
      定抵押給朋友宋先生。」、「（你要設定給宋時，有經過
      你媽媽同意？）沒有。」、「（賴知不知道你未獲同意？
      ）知道。」、「（他對這事有何表示？）當初言明二、三
      個月。可是抵押設定給農民銀行是六個月。想說還款後再
      塗銷，這樣我媽就不會知道。」、「（這些話是你自己想
      的，還是賴這樣跟妳說的？）丁○○跟我這樣說的。」、
      「（當初為何不先問妳母親的意見？）在設定給農銀前，
      賴先生就向我提過這事。我問過我媽，但我媽不同意。後
      來發生支票遺失的事，所以賴才再跟我提到向朋友借錢的
      事。我想反正設定給銀行六個月，所以我就同意設定了。
      」等語明確（見原審卷第82頁以下）；其於本院審理時更
      進一步釐清證稱：「這是有前後2 次沒有錯，第1 次我有
      問過我媽媽，我媽媽是不同意的，後來因為我遺失了丁○○的支票以後，有到銀行掛失止付，因為要提存面額的金
      額，我們家沒有那麼多現金，所以是我媽媽拿房子出來做
      設定抵押，後來支票找到以後，這個部分就去塗銷了，也
      有跟丁○○說，丁○○就說這部分是不是一樣可以借他2
      、3 個月，短期借，他要跟朋友週轉，2 、3 個月我媽媽
      不會知道，所以就另外再設定抵押，我想說我媽媽不知道
      ，就借給他了，他也知道我媽媽不會同意，事實上我媽媽
      不知道，我媽媽如果知道就不會同意」等語（見本院卷第
      80頁背面）。證人即被告之母親甲○○於本院審理時證稱
      ：「（妳有無同意借給丁○○去設定抵押借款？）不同意
      。」、「（妳女兒事先有無跟妳說過丁○○要借妳的房地
      去設定抵押借款用？）她有問過，我不同意，事後我也都
      不知道，經過很久，因為我第二個女兒有欠錢要去借錢，
      叫我給她設定借錢，我說好，結果銀行跟她說這已經有設
      定400 萬元了，我才知道。」等語（見本院卷第82頁背面
      ）。足證乙○○就此次設定抵押權並未告知其母甲○○，
      甲○○並不知情。衡情房屋土地價值甚高，甲○○及乙○○本不可能隨意為他人設定抵押，故證人乙○○證稱被告
      丁○○以「只借幾個月，反正農民銀行設定6 個月，在還
      款前塗銷母親不會知道等語」等語遊說其提供系爭房地設
      定抵押，其勉強同意等情，應合於常情。被告所辯不足採
      信，其犯行堪以認定
二、按行為後「法律有變更」者，適用行為時之法律，但行為後
    之法律有利於行為人者，適用最有利於行為人之法律，現行
    刑法第2 條第1 項定有明文。又新舊法比較時應就罪刑有關
    之共犯、未遂犯、想像競合犯、牽連犯、連續犯、結合犯，
    以及累犯加重、自首減輕暨其他法定加減原因（如身分加減
    ）與加減比例等一切情形，本於統一性及整體性原則，綜其
    全部罪刑之結果而為比較，有最高法院95年度刑事庭第8 次
    會議決議可資參照。本件被告行為後，刑法於95年7 月1 日
    公布修正施行，本院審酌：
（一）刑法第28條共犯，修正施行前規定「二人以上共同實施犯
      罪之行為者，皆為正犯」，修正施行後規定「二人以上共
      同實行犯罪之行為者，皆為正犯」，將舊法之「實施」修
      正為「實行」。原實施之概念，包含陰謀、預備、著手及
      實行等階段之行為，修正後僅共同實行犯罪行為始成立共
      同正犯，是新法共同正犯之範圍已有限縮，排除陰謀犯、
      預備犯之共同正犯，新舊法就共同正犯之範圍既因此有所
      變動，自屬犯罪後法律有所變更，而非純屬文字修正，應
      有新舊法比較適用之問題（最高法院96年度台上字第934
      號、第3773號判決），比較新舊法，以新法對行為人有利
      。
（二）罰金刑之上限並未因上開修正而變動，惟最低度刑部分，
      依修正前刑法第33條第5 款規定罰金為1 元以上，經折算
      為新臺幣後，為新臺幣3 元以上，而修正後刑法第33條第
      5 款規定罰金為新臺幣1,000 元以上，新舊法之刑度寬嚴
      有別，應為新舊法比較。比較之結果，新法之最低度刑較
      舊法為高，應以舊法有利於行為人。
（三）有方法目的之牽連關係者，在刑法修正前，應依第55條後
      段之規定，論以牽連犯；刑法修正後刪除牽連犯之規定，
      依數罪併罰，兩相比較，自以舊法有利於行為人。
（四）綜上所述，本件以舊法有利於被告，應適用修正前之舊法
      處斷。
三、核被告所為，係犯刑法第216 條、第210 條之行使偽造私文
    書、第214 條之使公務員登載不實罪。又偽造印文之行為係
    偽造私文書之部分行為，其偽造私文書之低度行為為行使偽
    造私文書之高度行為所吸收，均不另論罪。被告與乙○○間
    就上開犯行有犯意聯絡及行為分擔，為共同正犯。被告利用
    不知情之成年代書偽造抵押權設定契約書，為間接正犯。其
    所犯上開行使偽造私文書與使公務員登載不實罪間，有方法
    目的之牽連關係，應依刑法修正前第55條之規定，論以牽連
    犯，並從重之行使偽造私文書罪處斷。
四、原審以被告罪證明確，適用刑法第2 條第1 項前段、第216
    條、第210 條、第214 條，修正前刑法第28條（有新舊法比
    較之問題，原判決未予比較，但於判決結果不生影響，故無
    庸撤銷原判決）、第55條、第41條第1 項前段，中華民國96
    年罪犯減刑條例第2 條第1 項第3 款、第7 條、第9 條，修
    正前罰金罰鍰提高標準條例第2 條，修正前現行法規所定貨
    幣單位折算新臺幣條例第2 條規定，審酌被告偽造抵押權設
    定契約書，致使公務員為虛偽不實之抵押權登記，影響地籍
    管理之正確性，亦對所有權人甲○○造成損害，且房屋土地
    價值高昂，被告之犯行所造成之危險甚高，事後否認犯行，
    及其犯罪之動機、目的、手段等一切情狀，量處有期徒刑7
    月；並以被告犯罪時間在96年4 月24日前，合於減刑規定，
    依該條例第2 條第1 項之規定予以減刑。其減刑後之刑度均
    在有期徒刑6 月以下，得易科罰金。而被告行為時易科罰金
    之折算標準，經適用修正前刑法第41條、修正前罰金罰鍰提
    高標準條例第2 條，現行法規所定貨幣單位折算新臺幣條例
    第2 條之結果，最高得以銀元300 元即新臺幣900 元折算1
    日，依修正後之刑法第41條，則係以新臺幣1,000元、2,000
    元或3,000 元折算一日，比較結果，自以舊法有利於被告，
    依舊法諭知如易科罰金，以銀元300 元即新台幣900 元折算
    1 日。偽造之抵押權設定契約書雖為犯罪所生之物，然已因
    行使而非被告與共犯乙○○所有，無從諭知沒收，該契約書
    上之印文為真正之甲○○印章所蓋印，並非偽造之印文，亦
    不合刑法第219 條沒收之要件，亦不諭知沒收。另以後述理
    由五被訴另觸犯詐欺取財罪名部分，不能證明被告有此部分
    被訴之犯行，惟公訴人認此部分與上開有罪部分有牽連犯之
    裁判上一罪關係，故不另為無罪之諭知。原審認事用法核無
    違誤，量刑亦稱妥適，被告上訴意旨仍執前詞否認犯罪而指
    摘原判決此部分不當，為無理由，應予駁回。
五、公訴意旨另略以：丁○○與同案被告乙○○意圖為自己不法
    之所有，明知乙○○之母甲○○並無資金需求，亦未同意將
    系爭房地為丙○○設定抵押權，竟以甲○○需款400 萬元，
    願以上開不動產作為擔保為由，向丙○○借款400 萬元，致
    丙○○陷於錯誤，而允諾借款，因認被告2 人涉犯刑法第33
    9 條第1 項之詐欺取財罪嫌云云。訊據被告丁○○堅詞否認
    有何詐欺取財犯行，辯稱：其有清償借款之意，且為幫助乙○○塗銷抵押權，已清償本借款400 萬元，但因其先前另欠
    告訴人4 、500 萬元，故告訴人不願塗銷抵押權等語。而公
    訴人認被告涉犯前開罪嫌，無非係以告訴人丙○○之指述為
    其論據。經查：（1） 就本件借款人究竟為何人，告訴人於
    偵查中雖曾證稱係甲○○，但於原審及本院審理中則證稱係
    被告丁○○向其借款，因其要求擔保，故以甲○○所有之系
    爭房地抵押（見原審卷第60頁以下、本院卷第81頁），前後
    所述已有矛盾，參以告訴人丙○○與乙○○素不相識，而與
    被告丁○○有長期之金錢往來等情，應係被告丁○○自己向
    告訴人借款無訛，並未以甲○○需用款項之名義詐騙告訴人
    。（2） 又被告丁○○於借款後有清償告訴人400 萬元，業
    據告訴人陳述明確，並有還款收據影本附卷可按（見原審90
    年訴字第3449號民事卷宗第55頁），告訴人固於原審審理中
    證稱該400 萬元係清償利息及先前借款，本案之400 萬元為
    最後一筆借款，並未清償，先前在82年底、83年左右，丁○○提供桃園之房屋土地抵押，其借給被告丁○○4 、500 萬
    元，因係第二順位抵押權，故最後未獲清償云云。然被告丁○○所有位於桃園縣桃園市○○段433 建號土地係於83年10
    月23日設定他項權利與告訴人丙○○，還在本件借款之後，
    有桃園縣桃園地政事務所網路申領異動索引存卷可查（見原
    審卷第128 頁），且前開還款收據已載明係「清償前借款」
    ，故被告丁○○辯稱其於本件借款後才提供土地抵押再向告
    訴人借款，其所清償之400 萬元應係償還本件借款，尚非全
    然無據。（3） 是被告並未以甲○○需借款為由施詐術，而
    該抵押權設定雖未經甲○○同意，而被告已提出相關資料，
    證明已清償本件借款，實難認被告就本筆借款有何不法所有
    之意圖，是本件之證據尚不足使本院形成被告犯詐欺取財罪
    之確信，復查無其他證據足使本院形成被告有罪之確信，然
    公訴人認此部分與上開有罪部分有牽連犯之裁判上一罪關係
    ，爰不另為無罪之諭知。
六、同案被告王敏分部分業經原審判決罪刑確定在案。
據上論斷，應依刑事訴訟法第368 條，判決如主文。
本案經檢察官蔡國禎到庭執行職務。
中    華    民    國    97    年    11    月    28    日
                    刑事第六庭    審判長法  官  王憲義
                                        法  官  張盛喜
                                        法  官  邱永貴
以上正本證明與原本無異。
如不服本判決應於收受本判決後10日內向本院提出上訴書狀，其
未敘述上訴理由者，並得於提起上訴後10日內向本院補提理由書
狀（均須按他造當事人之人數附繕本）「切勿逕送上級法院」。
中    華    民    國    97    年    11    月    28    日
                                        書記官  鄭翠芬
附錄本判決論罪科刑法條：
中華民國刑法第210 條
（偽造變造私文書罪）
偽造、變造私文書，足以生損害於公眾或他人者，處5 年以下有
期徒刑。
中華民國刑法第214 條
（使公務員登載不實罪）
明知為不實之事項，而使公務員登載於職務上所掌之公文書，足
以生損害於公眾或他人者，處3 年以下有期徒刑、拘役或5 百元
以下罰金。
中華民國刑法第216 條
（行使偽造變造或登載不實之文書罪）
行使第210 條至第215 條之文書者，依偽造、變造文書或登載不
實事項或使登載不實事項之規定處斷。


司法院資訊處製作；財團法人民間司法改革基金會備份。
